【裁判字號】    89,台上,439
【裁判日期】    890224
【裁判案由】    所有權移轉登記
【裁判全文】
最高法院民事判決                                八十九年度台上字第四三九號
    上  訴  人  乙○○
    訴訟代理人  張
    被 上訴 人  甲○○
                丙○○
右當事人間請求所有權移轉登記事件，上訴人對於中華民國八十七年十二月二十一日
台灣高等法院高雄分院第二審判決（八十七年度上字第七八號），提起上訴，本院判
決如左：
    主  文
上訴駁回。
第三審訴訟費用由上訴人負擔。
    理  由
本件上訴人主張：被上訴人甲○○所有坐落高雄市○○區○○段一小段七九七號土地
應有部分二九四○分之九八○（以下稱系爭土地）係耕地，甲○○將之出租與伊，伊
為承租人，依法於甲○○出售時有優先承受之權。詎甲○○於民國七十八年間以郵局
存證信函要求伊以每坪新台幣（下同）一萬六千元即總價高達四百餘萬元承買，伊以
出價不合理而未承買。嗣甲○○竟僅以每平方公尺一千元即總價九十四萬五千六百七
十元售予被上訴人丙○○，此買賣違反耕地三七五減租條例第十五條第一項、第三項
規定，對伊不生效力等情，求為確認伊就系爭土地有優先購買權存在，命被上訴人塗
銷於七十八年八月二十八日就系爭土地所為所有權移轉登記及命甲○○將系爭土地以
九十四萬五千六百七十元出賣予伊，並於伊給付價金之同時，移轉登記予伊之判決。
被上訴人則以：伊二人間確以每坪一萬六千元之價格就系爭土地成立買賣契約，甲○
○已先以郵局存證信函通知上訴人是否優先承買，因上訴人未表示承買，故伊二人間
之買賣自屬合法；且上訴人就系爭土地復與丙○○訂立租約，事隔多年後再表示優先
承買，其行使權利有違誠信。況縱認上訴人有優先承買權，依情事變更原則，亦應增
加其給付價金之數額等語，資為抗辯。
原審以：上訴人主張甲○○為系爭土地之所有人，上訴人為承租人，甲○○於七十八
年七月三日以郵局存證信函向上訴人表示願以每坪一萬六千元出售系爭土地，上訴人
則以索價過高為由，拒絕購買。嗣甲○○即將系爭土地售予丙○○之事實，已據提出
高雄市私有耕地租約、郵局存證信函、所有權移轉契約書等影本各一份、土地登記簿
謄本二份為證，且為兩造所不爭執，而堪認係真實。上訴人提出之土地所有權移轉契
約書及原審調取之系爭土地移轉登記予丙○○之案卷固均載明系爭土地之買賣金額為
九十四萬五千六百七十元，惟查辦理土地所有權移轉登記之買賣價格之申報，依法得
以市價或公告地價為之，但不得低於公告地價。系爭土地買賣時之公告地價為每平方
公尺一千元，總公告地價應為九十四萬五千六百七十元，為兩造所不爭執，且有地價
證明及土地登記簿謄本可證。而承辦系爭土地登記之代書陳清源於原審證稱：附於地
政機關之買賣契約書係其按慣例以公告現值報價填載，實際上被上訴人間以每坪一萬
六千元議價，總價金是四百多萬元等語。又甲○○於出售系爭土地前即早於七十八年
一月四日因前向丙○○借款二百萬元，而以系爭土地及另筆同段七九一號農地應有部
分，共同設定二百萬元之抵押權以擔保上開債權，此有土地登記簿謄本可按。依地政
機關所附之契約書之記載，該二筆土地於七十八年八月三日之買賣價格僅分別為九十
四萬五千六百七十元及三十三萬九千三百三十元（合計為一百二十八萬五千元），尚
不及半年前所擔保之二百萬元。又雖被上訴人二人就二百萬元抵押借款外餘款支付之
每次時間、金額若干等，陳述並不明確，且就支付之期間不盡相同，然本件買賣時間
為七十八年八月，迄上訴人於八十六年六月提起本件訴訟，將近八年之久，難期被上
訴人保留付款憑據或資金來源。參以丙○○向甲○○買受系爭土地之同時，亦買受同
段八○五號及七九一號土地，其中八○五號土地之公告地價每平方公尺亦僅一千元，
總公告地價二十六萬六千六百九十元，有契約書可按。嗣丙○○於八十一年間將之售
予訴外人陳水木每坪三萬元，於辦理移轉登記時，亦以公告現值每坪一千五百元申報
買賣價額一節，業據證人陳水木及承辦代書鍾金水於原審中分別證述明確，故甲○○
確以每坪一萬六千元出售系爭土地予丙○○，堪以認定。金融行庫係參酌土地之公告
現值等條件核准貸款。且依常理，貸款金額只會少於土地實際價格以確保其債權。丙
○○於八十年九月以系爭土地及同段八○五號土地為共同擔保，向小港區農會設定最
高限額三百六十萬元抵押權（嗣又塗銷），有土地登記謄本可按，金融機構為求保障
，要求所核定之貸款與擔保物實際價格有一定差距，為情理之常，上訴人執以主張系
爭土地無四百餘萬（即每坪一萬六千元）之價值，自無可信。按耕地出賣或出典時，
承租人有優先承受之權，出租人應將賣典條件以書面通知承租人，承租人在十五日內
未以書面表示承受者，視為放棄，耕地三七五減租條例第十五條第一項定有明文。上
訴人欲主張優先承買權，卻不願以每坪一萬六千元承買，已如前述，並於原審陳述明
確，則被上訴人二人間就系爭土地所為之買賣及所有權移轉，自屬合法。上訴人不得
行使優先承買權，其請求確認有優先承買權存在、命塗銷被上訴人間之所有權移轉登
記及命甲○○應以九十四萬五千六百七十元之公告現值將系爭土地出賣予上訴人，並
於上訴人給付上開價金同時，移轉登記予上訴人，均於法無據，不應准許云云，為其
心證之所由得，因而將第一審所為如上訴人聲明之判決廢棄，改判駁回其訴，經核於
法並無不合。上訴論旨雖謂被上訴人依法有提出彼等間就系爭土地所訂立之買賣契約
書之義務，詎料被上訴人或稱遺失，或稱因火災滅失，而拒不提出，依法應認上訴人
之主張為正當等情。惟查原審認定被上訴人就系爭土地之買賣之價格每坪一萬六千元
係以前述理由為論斷之基礎，核無不當，非以被上訴人訂立之買賣契約書為憑據。且
上訴人亦未主張被上訴人間所訂立非公定格式之買賣契約書記載系爭土地之買賣價格
為每平方公尺一千元即總價九十四萬五千六百七十元，故被上訴人雖未提出該契約書
，上訴人亦無從援引民事訴訟法第三百四十五條之規定，認其主張被上訴人間買賣系
爭土地之價格為每平方公尺一千元即總價九十四萬五千六百七十元一節為實在。至於
原審贅論縱認甲○○未將系爭土地實際買賣條件通知上訴人，而違反規定將系爭土地
售予丙○○，因上訴人嗣於八十年、八十三年、八十五年支付租金予丙○○，依誠實
信用原則，上訴人不得更行使其優先承買權等情，於上訴人應受敗訴判決之結果，不
生影響。上訴論旨執以指摘原判決，聲明廢棄，非有理由。
據上論結，本件上訴為無理由，依民事訴訟法第四百八十一條、第四百四十九條第一
項、第七十八條，判決如主文。
中      華      民      國    八十九    年      二      月    二十四    日
                              最高法院民事第五庭
                                  審判長法官  蕭  亨  國
                                        法官  吳  正  一
                                        法官  陳  淑  敏
                                        法官  葉  勝  利
                                        法官  吳  麗  女
      右正本證明與原本無異
                                              書  記  官
中      華      民      國    八十九    年      三      月     十五     日


司法院資訊處製作；財團法人民間司法改革基金會備份。
